臺灣高等法院民事判決
109年度上字第475號
上  訴  人  林郁洋  
            林威呈  
共      同
訴訟代理人  傅文民律師
被  上訴人  林彤鴻
訴訟代理人  黃勝和律師
上列當事人間請求損害賠償事件，上訴人對於中華民國109年1月
22日臺灣桃園地方法院108年度訴字第1655號第一審判決提起上
訴，本院不經言詞辯論，判決如下：
    主  文
原判決（除減縮部分外）廢棄，發回臺灣桃園地方法院。
    事實及理由
一、按第一審之訴訟程序有重大之瑕疵者，第二審法院得廢棄原
    判決，而將該事件發回原法院；但以因維持審級制度認為必
    要時為限，民事訴訟法第451條第1項定有明文。而所謂訴訟
    程序有重大之瑕疵者，係指第一審違背訴訟程序之規定，其
    違背與判決內容有因果關係，或因訴訟程序違背規定，不適
    於為第二審辯論及判決之基礎者而言（最高法院92年度台上
    字第748號、89年度台上字第1305號、48年度台上字第127號
    裁判要旨參照）。又「本法所定家事事件由少年及家事法院
    處理之；未設少年及家事法院地區，由地方法院家事法庭處
    理之。」「下列事件為丙類事件：六、因繼承回復、遺產分
    割、特留分、遺贈、確認遺囑真偽或其他繼承關係所生請求
    事件。」家事事件法第2條、第3條第3項第6款分別定有明文
    。而依家事事件法第2條立法理由：為貫徹家事事件（包括
    家事訴訟事件、家事非訟事件及家事調解事件）專業處理之
    精神，爰於本條明定家事事件之事務管轄法院。準此，該規
    定係依事件之性質而定其管轄誰屬之事務管轄，具有專屬、
    強制性質，少年及家事法院對於家事事件之管轄，相較於普
    通法院，性質上屬專屬管轄。是關於繼承人間因繼承關係所
    生請求事件，應由地方法院家事庭審理，尚非普通法院得依
    民事訴訟法規定而為審理裁判（最高法院106年度台上字第2
    542號判決意旨參照）。而被繼承人之遺產於為遺產分割前
    ，依民法第1151條規定係屬繼承人全體公同共有，若未依民
    法第1164條規定請求分割遺產，無從終止公同共有關係，乃
    繼承人因繼承而取得之權利，不可能脫離公同共有關係所由
    生之繼承相關法律規定，尚不得僅以當事人形式上引用之條
    文，即謂可排除家事事件法規定之適用（司法院少年及家事
    廳109年1月16日廳少家二字第1090001849號函、本院暨所屬
    法院107年法律座談會民事類提案第3號法律問題研討結果參
    照）。
二、本件上訴人於原審起訴主張：上訴人之祖母林阿純於民國10
    6年2月6日過世，其生前擁有建物門牌為宜蘭縣○○鎮○○路000
    巷0○0號房屋與所坐落之基地（即宜蘭縣○○鎮○○段000○號建
    物權利範圍全部，及同段999地號土地權利範圍1/3，下合稱
    系爭房地）及郵局定期存款新臺幣（下同）900萬元。然同
    為林阿純繼承人之被上訴人於林阿純過世後拒不依法共同繼
    承上開遺產，亦不願說明林阿純遺產現況，經上訴人向國稅
    局、地政事務所及郵局查詢結果，卻發現林阿純過世後毫無
    遺產，上開定期存款已於102年4月30日遭被上訴人解約，且
    迄103年5月16日經被上訴人提領一空，另系爭房地亦於103
    年12月1日遭被上訴人代理林阿純而分別以贈與及買賣為原
    因辦理所有權移轉登記予其自己。惟林阿純於103年3月間即
    經診斷患有癡呆及中度失智程度，不可能同意被上訴人提領
    存款及授權被上訴人申辦系爭房地所有權移轉登記，且經扣
    除林阿純入住養護中心之養護費、醫療費用及喪葬費後，林
    阿純之存款應尚餘727萬7,425元。而被上訴人於106年5月16
    日與上訴人甲○○搭車前往中和納骨塔途中，雖曾承諾於106
    年6月12日前說明林阿純遺產狀況，事後卻置之不理，上訴
    人嗣於106年10月17日委由律師函請被上訴人說明林阿純之
    財產以利於遺產分割，被上訴人仍置之不理。而被上訴人為
    林阿純保管財產，有返還存款及系爭房地給全體繼承人之義
    務，其上開行為致上訴人無法經由繼承關係取得相當於存款
    及系爭房地之財產上利益，造成上訴人損失，系爭房地及存
    款餘額727萬7,425元本應為林阿純之遺產，上訴人之應繼分
    為1/2，是上訴人計受有538萬8,712元之損害【系爭房地以
    市價350萬元計，計算式：（727萬7,425元＋350萬元）2＝53
    8萬8,712元】，上訴人僅先就其中538萬元為請求。爰依民
    法第184條第1項後段及第2項規定，訴請被上訴人給付538萬
    元本息等語。
三、查上訴人於原審雖僅依民法第184條第1項後段、第2項規定
    起訴請求，惟於本院補充、更正事實及法律上之陳述，表示
    渠等係本於林阿純之繼承人身分，就尚未經遺產分割而應為
    全體繼承人公同共有之林阿純遺產為權利主張（本院卷二第
    8、25至35、39至40頁），並依民法第1164條本文規定，於
    本院對被上訴人追加分割遺產訴訟，另將原給付聲明請求金
    額減縮為518萬3,611元本息，就此部分追加民法第179條及
    第541條第1項為請求權基礎，暨就渠等上開主張邏輯表明為
    ：㈠林阿純之繼承人得依民法第184條第1項後段、第2項規定
    ，及上訴後追加民法第179條、第541條第1項等規定，主張
    被上訴人應返還或賠償所保管之林阿純存款餘額及林阿純系
    爭房地因出售而轉換之價金。㈡上開請求權基礎係林阿純之
    繼承人公同共有之遺產，上訴人本於繼承人之身分，依民法
    第1164條本文規定訴請分割遺產，請求將遺產一半即518萬3
    ,611元之上開請求權與債權分歸上訴人。㈢上訴人再依上開
    因遺產分割而單獨取得之民法第184條第1項後段、第2項、
    第179條及第541條第1項對被上訴人之請求權與債權，對被
    上訴人請求給付518萬3,611元予上訴人（本院卷二第25至35
    、39至40頁）；被上訴人就上訴人前列追加均表示不予同意
    （本院卷二第41頁）。上訴人則主張：上訴人原起訴部分性
    質上即應屬家事事件，是上訴人應可追加亦屬家事事件之遺
    產分割訴訟等語（本院卷二第69頁）。本院審酌上訴人於原
    審既主張兩造均為林阿純之繼承人，林阿純之郵局存款及系
    爭房地均為林阿純之遺產，本應由兩造共同繼承，且林阿純
    之遺產迄未進行遺產分割，被上訴人侵害上訴人繼承遺產之
    財產上利益，而依侵權行為法律關係，請求被上訴人給付上
    訴人以其應繼分比例所計算之數額等情；則因林阿純之遺產
    於為遺產分割前，依民法第1152條規定，屬繼承人全體即兩
    造公同共有，繼承人因繼承而取得之權利，不可能脫離公同
    共有關係所由生之繼承相關法律規定，自核屬家事事件法第
    3條第3項第6款所定「其他繼承關係所生請求事件」之丙類
    家事訴訟事件，應由原法院家事法庭依家事事件法相關規定
    審理，不因上訴人於原審僅援引民法第民法第184條第1項後
    段、第2項規定而有異。原審未遑查究及此，逕依民事訴訟
    法之通常訴訟程序為判決，訴訟程序自有重大瑕疵，此重大
    瑕疵足使兩造於該審級應受法院依家事事件法相關規定與程
    序專業公平審判之訴訟權受侵害，且不符紛爭解決一次性之
    基本原理，本院予當事人陳述意見機會後，被上訴人既不同
    意上訴人之追加，亦不同意由本院就追加及上訴部分自為判
    決（本院卷二第82至83頁）。則上訴意旨指摘原判決不當，
    所持理由雖有不同，惟原判決既有上述重大瑕疵，且為維持
    審級制度，保障當事人訴訟權之必要，爰不經言詞辯論，由
    本院將原判決（除上訴人減縮部分外）廢棄，連同上訴人於
    本院第二審程序所追加依民法1164條本文規定訴請分割遺產
    部分及就原給付聲明追加民法第179條及第541條第1項為請
    求權基礎部分，併發回原法院交由家事法庭另為適法之裁判
    。
四、據上論結，本件上訴為有理由，依民事訴訟法第451條第1項
    、第453條，判決如主文。 
中　　華　　民　　國　　110 　年　　4 　　月　　30　　日
                    民事第六庭    
                        審判長法  官  陶亞琴
                              法  官  楊博欽
                              法  官  陳賢德
正本係照原本作成。
如不服本判決，應於收受送達後20日內向本院提出上訴書狀，其
未表明上訴理由者，應於提出上訴後20日內向本院補提理由書狀
（均須按他造當事人之人數附繕本）上訴時應提出委任律師或具
有律師資格之人之委任狀；委任有律師資格者，另應附具律師資
格證書及釋明委任人與受任人有民事訴訟法第466 條之1第1項但
書或第2項所定關係之釋明文書影本。如委任律師提起上訴者，
應一併繳納上訴審裁判費。
中　　華　　民　　國　　110 　年　　5 　　月　　3 　　日
　　　　　　　　　　　　    　書記官  張佳樺